臺灣高雄地方法院刑事判決　　　　　　　 94年度易字第630號
公　訴　人　臺灣高雄地方法院檢察署檢察官
被　　　告　乙○○
被　　　告　丙○○
共　　　同
選任辯護人　林鴻駿律師
上列被告因業務侵占等案件，經檢察官提起公訴（94年度偵字第
2137號），本院判決如下：
    主  文
乙○○、丙○○均無罪。
    理  由
壹、公訴意旨略以：
一、丙○○、乙○○係父子關係，丙○○為金鑽珠寶有限公司（
 　 下稱金鑽公司）董事長（任期自民國90年10月份某日起至93
    年5 月7 日止）；乙○○為金鑽公司業務經理（任期自90年
    11月份某日起至93年5 月12日止），均為從事業務之人員，
    渠2 人明知依該公司員工福利辦法之規定，每月應提撥職工
    福利金新臺幣（下同）30,000元至該公司之華南商業銀行甲○○000000000000號帳戶，詎渠2 人竟共同基於意圖為自己
    不法之所有及業務登載不實之概括犯意聯絡，於93年1 月14
    日提撥20,000元（不足10,000元），同年3 月18日提撥
    26,400元（不足3600元），將其中不足之款項共13,600元侵
    占入己，嗣後為掩飾其上開犯行，竟於金鑽公司之93年1 月
    份及3 月份之期間損益表上虛偽記載每月固定提撥職工福利
    金30,000元，致生損害於金鑽公司。
二、丙○○身為金鑽公司之董事長，係受金鑽公司委任，對外代
    表全體股東負責經營執行公司營業項目，對內負責綜理該公
    司內部業務，係處理他人事務之人。詎丙○○竟基於意圖為
    自己不法之利益，違背其所應負之任務，與乙○○基於共同
    之概括犯意聯絡，於附表所示之時間，利用職務之便，假金
    鑽公司之名義，以每個300 元之價格向大東山珊瑚寶石股份
    有限公司（下稱大東山公司）購入紅花綠葉珊瑚胸針（下稱
    珊瑚胸針）共1,062 個，並利用金鑽公司之門面及人員以每
    個1,500 元至1,800 元之價格出售，而向金鑽公司謊稱該珊
    瑚胸針係大東山公司所寄賣，從中賺取不法所得約
    1,274,400 元，致生損害於金鑽公司。因認被告乙○○、丙○○涉犯刑法第336 條第2 項之業務侵占罪、第215 條之業
    務登載不實文書罪及第342 條第1 項之背信罪。
貳、按犯罪事實應依證據認定之，無證據不得認定犯罪事實，又
    不能證明被告犯罪者，應諭知無罪之判決，刑事訴訟法第15
    4 條第2 項、第301 條第1 項定有明文。又按刑事訴訟法上
    所謂認定犯罪事實之證據，係指足以認定被告確有犯罪行為
    之積極證據而言，如未能發現相當證據或證據不足以證明，
    自不能以推測或擬制之方法，以為裁判基礎，最高法院29年
    上字第3105號及40年台上字第86號分別著有判例；又認定不
    利於被告之事實，須依積極證據，茍積極證據不足為不利被
    告之認定時，即應為有利於被告之認定，更不必有何有利之
    證據，最高法院30年上字第816 號判例參照。而告訴人之告
    訴，本以使被告受刑事訴追或處罰為目的，故其陳述是否與
    事實相符，自應調查其他證據，以資審認，尚不能僅憑告訴
    人指訴遽採為斷罪之基礎（最高法院70年台上字第640 號判
    決參照）。又按侵占罪，為財產犯罪之一種，以持有他人之
    物，意圖為自己或第三人不法之所有，而實行不法領得之意
    思為構成要件，亦即侵占罪之主觀要件，須行為人將原持有
    他人之物之意思，變異為所有之意思後，始得論以該罪，最
    高法院68年臺上字3146號判例可資參照。再按背信罪之成立
    ，須以行為人為他人處理財產上之事務，意圖為自己或第三
    人不法之利益而為違背其任務之行為，致生損害於本人之財
    產或其他利益為成立要件。
參、本件公訴人認被告乙○○、丙○○涉犯業務侵占、業務登載
    不實及背信等犯行，無非以(1)甲○○即當時金鑽公司監察人
    指稱福利金提撥不足，及該公司並未同意或授權被告以金鑽
    公司名義進貨，(2)證人張水明證稱介紹丙○○向大東山公司
    購買珊瑚胸針，大東山公司不接受寄賣，(3)大東山公司經理
    梁振和證稱：丙○○以金鑽公司名義向大東山公司購買珊瑚
    胸針共1,062 個、每個300 元，共318,600 元，(4)金鑽公司
    員工福利辦法、華南銀行存提款明細表、大東山公司93年5
    月12日函及出貨明細表、被告手寫之大東山公司寄賣紅花綠
    葉珊瑚胸針之數量各1 紙、金鑽公司93年1 月份至4 月份之
    損益表4 份、中國國際商業銀行國內匯款申請書7 份，(5)另
    對於福利金之應用，或許容許彈性，但是一定要公開透明，
    被告2 人以尾牙、員工慶生為由，不足採信，為其主要論據
    。訊據被告乙○○固坦承分別於93年1 月14日、93年3 月18
    日僅提撥20,000元、26,400元福利金至華南銀行帳戶，惟堅
    決否認有何業務侵占、業務上登載不實及背信等犯行，辯稱
    ：(1)存入華南銀行帳戶之福利金金額是扣除舉辦尾牙支出
    10,000元及員工慶生支出3,600 元後所存入，(2)珊瑚胸針之
    接洽經過情形、數量、價格、利潤分配等我均不清楚等語。
    訊據被告丙○○固坦承在珊瑚胸針並非金鑽公司主要營業項
    目之情況下，有向大東山公司買進珊瑚胸針，惟堅決否認有
    何業務侵占、業務上登載不實及背信犯行，辯稱：(1)福利金
    部分，因財務都是乙○○處理，我僅是核章，(2)販賣珊瑚胸
    針是為因應短暫的同業競爭，我與甲○○協議以我個人名義
    買進胸針飾品，如有利潤分給我本人、甲○○及公司員工，
    如有虧損，自負其責等語。辯護人則以：(1)金鑽公司之財務
    工作係由被告乙○○負責，被告丙○○僅負責業務工作，被
    告2 人就此部分並無犯意聯絡及行為分擔。(2)被告乙○○在
    91年1 月14日僅提撥20,000元福利金，不足之10,000元係花
    費於員工尾牙，93年3 月18日僅提撥26,400元福利金，不足
    之3,600 元係舉辦員工慶生，被告乙○○並無侵占及業務上
    登載不實之犯行。(3)被告丙○○為抵擋營業競爭，而起意銷
    售珊瑚胸針，惟為避免提高公司之庫存，遂得監察人甲○○
    之同意以個人名義進貨。且珊瑚胸針僅利用賣場甚小之空間
    ，做搭配性的銷售，甚至贈送領隊、導遊及購買鑽飾之旅客
    ，扣除甲○○與員工分紅、旅行社佣金，獲利僅10多萬元。
    以搭配珊瑚胸針之公司業務與去年同時期來看，業績成長5
    倍之多，況甲○○及另為股東盧瑞隆於93年5 月即已簽署確
    認書及讓渡同意書，嗣後竟控告被告涉犯背信、侵占，實為
    打壓同業競爭之手段等語資為被告丙○○、乙○○辯護。
肆、程序方面
一、證人張水明、梁振和、林郁茗於偵查中之證述有證據能力：
    按被告以外之人於偵查中向檢察官所為陳述，除顯有不可信
    之情況者外，得為證據，同法第159 條之1 第2 項定有明文
    。偵查中對被告以外之人所為之偵查筆錄，或被告以外之人
    向檢察官所提之書面陳述，性質上均屬傳聞證據。惟現階段
    刑事訴訟法規定檢察官代表國家偵查犯罪、實施公訴，依法
    其有訊問被告、證人及鑑定人之權，證人、鑑定人且須具結
    ，而實務運作時，檢察官偵查中向被告以外之人所取得之陳
    述，原則上均能遵守法律規定，不致違法取供，其可信度極
    高。本件證人張水明、梁振和、林郁茗固於檢察官偵查中所
    為之證述，其未曾提及檢察官在偵查時有不法取供之情形，
    亦無顯不可信之情況，依上說明，其於偵查中之證言自均具
    有證據能力。
二、中國國際商業銀行匯款單、金鑽公司損益表、寄賣登錄表、
    小額雜費支付申領金收據有證據能力：刑事訴訟法第159 條
    之4 規定「除前3 條之情形外，下列文書亦得為證據：一、
    除顯有不可信之情況外，公務員職務上製作之紀錄文書、證
    明文書。二、除顯有不可信之情況外，從事業務之人於業務
    上或通常業務過程所須製作之紀錄文書、證明文書。三、除
    前2 款之情形外，其他於可信之特別情況下所製作之文書。
    」本件之匯款單、金鑽公司損益表、寄賣登錄表係銀行及小
    額雜費支付申領金收據為金鑽公司從事業務之人於業務上或
    通常業務過程所須製作之文書，經查亦無顯不可信之情況，
    上開文書應具有證據能力。
伍、實體方面
一、業務侵占及業務上登載不實文書部分
  (一)被告乙○○自90年11月份某日起至93年5 月12日止，擔任金
    鑽公司業務經理及會計，負責公司所有簿冊、損益表記載等
    情，被告乙○○於本院審理時陳述甚明。被告乙○○固分別
    於93年1 月14日及93年3 月18日將20,000元、26,400元之福
    利金存入告訴人甲○○華南銀行帳戶內，並於93年1 月及93
    年3 月在金鑽公司損益表之職工福利項目下各登載福利金
    30,000元，此有華南銀行存摺影本1 份、金鑽珠寶有限公司
    2004年1 月份及3 月份之損益表2 紙存卷可參。惟被告乙○○辯稱：93年1 月14日提撥不足之10,000元，係花費於93
    年1 月12日之員工尾牙，93年3 月18日提撥不足之3,600 元
    ，係用於員工慶生一情，核與證人即黃鶴樓餐廳負責人己○○於本院證稱：93年1 月12日金鑽公司有在黃鶴樓舉辦尾牙
    ，當天金鑽公司訂2 桌，花10,000元，並由乙○○支付，及
    證人戊○○於本院證稱：93年1 月12日金鑽公司有在黃鶴樓
    舉辦尾牙，有2 桌，由公司員工及員工親屬、甲○○、廠商
    及導遊參與。93年3 月13日員工秦之薇在粵香園舉行慶生會
    ，有員工及秦之薇的朋友大約10人等語相符。況參以證人甲○○於本院審理時結稱其亦有參加93年1 月12日之尾牙宴席
    ，足見被告乙○○確有將93年1 月份及3 月份之福利金提領
    共計13,600元支用於舉辦尾牙及慶生會，應屬實情。而依據
    金鑽公司之員工福利辦法第4 條第4 項規定員工福利金應用
    於喜事、定期聚餐及慶功宴，此有員工福利辦法1 份附卷可
    查，是被告將福利金作此用途，尚難認被告有何將福利金侵
    占入己之具體事實亦無違反金鑽公司之內部規定。
  (二)又觀諸被告乙○○於93年1 月14日及93年3 月18日所存入告
    訴人甲○○華南銀行帳戶內之福利金20,000元、26,400元，
    明顯與損益表之職工福利金項下記載30,000元之金額不符，
    被告若果有從中漁利之情，則湮滅華南銀行帳戶內之存款記
    錄猶恐不及，焉有將不足額之福利金如數存入帳戶內，供金
    鑽公司日後追查之理？公訴人雖認被告乙○○將尾牙款項重
    複臚列在公司一般雜支開銷部分，卻又在本案主張依福利金
    之名用於尾牙及聚餐費用而行侵占之實，惟公訴人僅憑損益
    表及存摺之記載，未再佐以其他原始憑證譬如會計傳票等，
    互憑稽核，即遽認被告乙○○在其所掌管之損益表上係重複
    為該項費用以其他項目支出之記載，係利用執行職務之便侵
    吞該筆款項，此部分犯罪尚屬不能證明。
  (三)至被告乙○○未先將93年1 月份及3 月份之福利金30,000元
    存入帳戶後再行提領當月之尾牙及慶生會開銷，而係將提撥
    與支出互相抵銷後剩餘之福利金存入帳戶內，此舉僅為便宜
    措施。被告乙○○既無業務侵占之犯行已如前述，因其實際
    上有自公司淨利中提撥福利金30,000元屬實，故於金鑽公司
    損益表職工福利項下所為各於93年1 月份及3 月份提撥
    30,000元之記載，亦難認被告有何業務上登載不實之犯行。
  (四)至被告丙○○原為金鑽公司董事長，並非掌管公司會計業務
    ，此已據被告丙○○供述明確，難以僅憑其有在損益表上核
    章，即謂其有侵占及業務上登載不實之犯行，且被告乙○○
    之犯行既不能證明，被告丙○○更無從與其有侵占罪及業務
    上登載不實罪之共犯行為。
  (五)綜上所述，依卷內資料固足認定被告乙○○有支用93年1 月
    份及3 月份之福利金各10,000元及3,600 元之情事，惟不足
    以證明被告有何不法所有之意圖，要難逕以侵占罪相繩。此
    外復查無其他任何確切之證據足以證明被告確有公訴人或論
    告意旨所指業務侵占及業務上登載不實文書之犯行，揆諸首
    揭法條說明，自應為被告無罪之諭知，以昭審慎。
二、背信部分
  (一)經查：被告丙○○係自90年10月間起至93年5 月7 日止，擔
    任金鑽公司董事長，負責管理、銷售業務等情，業據被告丙○○於本院審理時陳述甚明。而被告丙○○辯稱其欲銷售珊
    瑚胸針，有與甲○○協議，以我自己的錢進貨，如有銷售利
    潤分給我本人及甲○○和公司的員工，如有虧損本人自負其
    責等語，核與證人甲○○於本院審理時證稱：他第1 個月拿
    5,000 元、第2 個月拿2,000 元，以後都是拿2,000 元給我
    等語相符，證人甲○○既然有得到銷售珊瑚胸針之紅利，足
    見甲○○確實在事前知悉並同意被告丙○○在公司營業項目
    外增加銷售珊瑚胸針一事。又證人張水明雖於偵查中證稱：
    我介紹金鑽公司丙○○向大東先公司購買珊瑚胸針，大東山
    公司不接受寄賣等語，及證人梁振和於偵查中證稱：上開珊
    瑚胸針不是大東山公司寄賣，大東山公司是向金鑽公司出貨
    ，沒有開發票等語，惟如係以進貨公司寄賣之方式，公司應
    有製作寄賣登錄表，此據證人甲○○證述在卷，且有其他廠
    商負責人張水明出具之寄賣登錄表1 份附卷可參，可見上開
    珊瑚胸針並非大東山公司所寄賣一節屬實。又大東山公司對
    於出售上開珊瑚胸針並未開立發票，如係金鑽公司與大東山
    公司間之買賣，應由大東山公司開立發票以利金鑽公司作帳
    抵稅，是以上開珊瑚胸針亦應非以金鑽公司名義向大東山公
    司購買，應堪認定。綜上而論，被告丙○○以自己名義購買
    珊瑚胸針，應屬可採。至證人梁振和證稱上開珊瑚胸針是金
    鑽公司向大東山公司購買，此部分所言應與實情不符。
  (二)即便認為被告丙○○以自己名義買進珊瑚胸針並置放於店面
    販賣與公司業務為同類型競爭，有損害公司利益之虞，惟按
    刑法背信罪之法定要件尚須具備「為他人處理事務」、「為
    違背其任務之行為」及「致生損害於本人之財產或其他利益
    」，如非為他人處理事務，或並無違背其任務之行為、或並
    無致生損害於本人之財產或其他利益，即無成立背信罪之可
    能。故被告丙○○所為販售珊瑚胸針行為，是否為公司處理
    事務，又所為是否違背任務，或有無致生損害於金鑽公司，
    論述如下：
  1.所謂違背其任務，指違背他人委任其處理事務應盡之義務，
    是否違背其任務，應依法律之規定或契約之內容，依據客觀
    事實，本於誠實信用之原則，就各案例具體情形認定之。本
    件被告丙○○擔任金鑽公司之董事長一職，而金鑽公司之營
    業主要內容為販售鑽石飾品，被告丙○○即負有為金鑽公司
    處理管理及銷售鑽石飾品業務之任務，被告丙○○當時是為
    對抗同業競爭之壓力而決定自負盈虧銷售珊瑚胸針以刺激鑽
    飾之買氣，業據被告丙○○陳明在卷，並有國內匯款申請書
    7 紙附卷可參，被告丙○○出此決策係為提升金鑽公司之業
    績，其有為公司處理事務至明。且當時股東甲○○同意被告
    丙○○銷售珊瑚胸針，亦有分到被告丙○○因銷售珊瑚胸針
    而給付之紅利，已如前述。依當時金鑽公司之股東僅4 人，
    股份共分14股，其中被告丙○○佔4 股、甲○○佔6.5 股、
    盧瑞隆佔3 股、乙○○佔0.5 股，此為告訴人之代表人甲○○及被告丙○○均不否認，而被告丙○○既得乙○○、甲○○之同意販賣珊瑚胸針，依公司法第108 條第3 項，即超過
    股份三分之二股東之同意，非不得為自己為與公司同類型業
    務之行為，其所為即無違背任務之行為。
  2.按意圖為自己或第三人不法利益，係指自己或第三人在法律
    上不應取得之利益，以非法之方法使其取得者而言，如在法
    律上可得主張之權利，即屬正當利益。告訴人甲○○所指被
    告丙○○未將銷售珊瑚胸針之盈餘分給公司，致使金鑽公司
    受有損失云云，惟此乃是由於事先經過超過股份三分之二股
    東同意，由被告丙○○自負盈虧，並言明將紅利分給股東及
    員工之結果，並非被告丙○○以不法手段所致，無論被告丙○○販售珊瑚胸針所得係被告所稱之10萬多元或公訴人所指
    被告之1,274,400 元，均難謂被告所取得者為不法所得至明
    。
  3.至於被告丙○○所為銷售珊瑚胸針之行為是否致生損害於公
    司之財產或其他利益一節，經查：被告丙○○辯稱：珊瑚胸
    針僅屬搭配性銷售，甚且持以贈送旅遊團之領隊、導遊及購
    買鑽飾產品之旅客，自販售珊瑚胸針後，業績較去年同時期
    成長5 倍之多等語，核與證人即金鑽公司店員戊○○結證稱
    ：到金鑽公司任職剛開始沒有銷售珊瑚胸針，後來才增加。
    現場銷售有贈送領隊、導遊或購買鑽飾客戶，賣珊瑚胸針有
    領到獎金。金鑽公司增加販售珊瑚胸針後，對公司銷售更好
    ，因為有時珊瑚胸針作為贈送，買氣更好。若有客人購買金
    額比較高的鑽飾，我們就會將珊瑚胸針做為贈品送給這些客
    人及導遊、領隊。珊瑚胸針賣與送的比例差不多，約一半一
    半等語相符。且金鑽公司自92年12月間起至93年4 月間發放
    股東之紅利，與91年12月間起至93年4 月間相比，總額成長
    2 倍，亦有經各股東簽名之小額雜費支付申領金收據10份在
    卷可佐，足見金鑽公司之營收在販售珊瑚胸針後確有大幅增
    加。被告丙○○既為公司董事長，其任務即為為公司追求最
    大之利益，而被告丙○○基於上開目的而引進販賣珊瑚胸針
    ，且係自負盈虧，自非以公司之財產經營，事後亦達到金鑽
    公司銷售業績上昇及紅利營收猶勝以往，其行為目的係為金
    鑽公司之整體利益，而進行販賣珊瑚胸針事宜，其行為缺乏
    主觀之犯意，客觀上亦無致生損害於公司之財產或其他利益
    ，與背信罪之構成要件，自有未合。
  (三)況被告丙○○、甲○○、盧瑞隆分別於93年5 月14日、93年
    5 月14日簽立確認書、讓渡同意書，其中載明「有關丙○○
    出資購買珊瑚胸針銷售所生紛擾事宜，誤解均已冰釋」、「
    原公司本人處理有關珊瑚胸針之業務糾紛全部一筆勾消，全
    部股東不再做任何法律之追究，不可異議」等語，益證做成
    確認書、讓渡同意書當時，被告丙○○與告訴人之代表人甲○○對於被告丙○○並無背信一事確已達成共識。且告訴人
    之代表人甲○○於本院審理時證稱於93年5 月7 日前已發現
    被告丙○○販售珊瑚胸針所賺得利潤並未如實分配予公司之
    情事等語，苟若被告丙○○有何背信之行為，告訴人何以同
    意與被告丙○○簽立確認書及讓渡同意書，其後再行提出本
    件訴訟，其指訴是否為坐實被告丙○○有背信之意，非無可
    疑。
  (四)雖然證人戊○○於本院證稱：當時主管為被告丙○○，乙○○有時會到賣場幫忙銷售，如有領隊、導遊或購買金額比較
    高鑽飾之客人索取贈品，原則上是向董事長報備，若被告乙○○在賣場，就會向被告乙○○報備等語在卷。然而對於公
    司之經營、決策權既然在於被告丙○○，且證人甲○○亦於
    本院審理結證稱當初向其提出銷售珊瑚胸針者僅有丙○○1
    人等語明確，況參諸上開確認書內亦清楚載明係針對「丙○○」出資購買珊瑚胸針一事所達成之協議，是以不能僅憑被
    告乙○○擔任金鑽公司之業務經理，即認為2 人有共同犯意
    及行為分擔。被告丙○○之犯行既不能證明，被告乙○○此
    部分亦無從論以背信罪之共同正犯。
  (五)綜上所述，本案積極證據不足為不利於被告事實之認定，客
    觀上未達於通常一般之人均不致於有所懷疑，而得確信被告
    確曾犯罪之程度，有合理懷疑之存在，本院無從為有罪之確
    信。參酌上列判例，爰為無罪之諭知。
據上論斷，應依刑事訴訟法第301 條第1 項前段，判決如主文。
本案經檢察官丁○○到庭執行職務。
中　　華　　民　　國　　94　　年　　9 　　月　　27　　日
                  鳳山刑事第1 庭審判長法　官  陳志銘
                                      法  官  林永村
                                      法  官  林芳華
以上正本證明與原本無異。
如不服本判決，應於判決送達後10日內，向本院提出上訴狀。
中　　華　　民　　國　　94　　年　　9 　　月　　28　　日
                                      書記官  賴佳慧
